【裁判字號】    98,消債抗,23
【裁判日期】    980305
【裁判案由】    更生事件
【裁判全文】
臺灣臺中地方法院民事裁定            98年度消債抗字第23號
抗  告  人  甲○○
上列抗告人因消費者債務清理事件聲請更生，對於中華民國98年
1月14日本院98年度消債更字第152號裁定提起抗告，本院合議庭
裁定如下：
    主  文
抗告駁回。
抗告程序費用新台幣壹仟元由抗告人負擔。
    理    由
一、抗告意旨略以：抗告人近年皆於中部數所院校任教，主要任
    教學校為位於台中縣霧峰鄉之亞洲大學、位於苗栗縣造橋鄉
    之育達商職等，且抗告人仍持續接受校方聘約，擔任講師工
    作，顯見抗告人生活重心及主要收入來源均已移轉至台中地
    區，主觀上確有長期定居於台中地區之意。再依抗告人96年
    度綜合所得稅各類所得清單所示，年度各項薪資所得排序依
    序為亞洲大學、華梵大學等，加以抗告人現亦為國立彰化師
    範大學研究所博士班學生，客觀上足資證明抗告人實際主要
    活動範圍及居住處所確位於中部地區，否則豈能應付頻繁往
    來多所學校授課及個人研究所上課時間之消耗，從而抗告人
    確有以久住之意思，住於台中地區，並設定住所於本地之事
    實甚明，原審以抗告人現居住所地址為校址即逕認並無久住
    台中地區之意思，實有欠妥適。另抗告人名下雖有不動產位
    於台北縣，但除非本件更生方案最終未獲可決或認可，尚不
    發生不動產換價拍賣程序，自無應由士林地方法院管轄之必
    要。況抗告人名下不動產尚有約新台幣（下同）170餘萬元
    之擔保債務，變價後之剩餘價值，所剩無幾，分配予各無擔
    保債權銀行恐無實益，原審尚未就本件更生方案進行可決或
    認可程序，即以抗告人名下不動產位於台北縣內，作為移送
    士林地方法院之理由，容有待商榷，為此提起抗告，請求廢
    棄原裁定，並發回原審法院更行裁定等語。
二、按更生及清算事件專屬債務人住所地之地方法院管轄。不能
    依前項規定定管轄法院者，由債務人主要財產所在地之地方
    法院管轄，消費者債務清償條例第5條有明文。次按關於更
    生或清算之程序，準用民事訴訟法之規定，而民事訴訟法規
    定，訴訟之全部或一部，法院認為無管轄權者，依原告聲請
    或依職權以裁定移送於其管轄法院，同法第15條及民事訴訟
    法第28條亦有明文。再者，依一定事實，足認以久住之意思
    ，住於一定之地域者，即為設定其住所於該地，民法第20條
    第1項定有明文。依此規定，我國民法關於住所之設定，兼
    採主觀主義及客觀主義之精神，亦即必須主觀上有久住一定
    區域之意思，客觀上有住於一定區域之事實，該一定之區域
    始為住所，換言之，民法第20條第1項所稱「以久住之意思
    」一語，應依客觀之一定事實探求並認定之，非當事人可任
    意主張。而所謂「一定之事實」，戶籍登記資料亦不失為重
    要之依據。經查：
（一）本件更生之聲請，抗告人雖主張因工作而長期居住在台中
      地區（台中市○○路1號），認其有久住並以現在居所為
      住所之意思，而認本院有管轄權。惟抗告人所稱住所「台
      中市○○路1號」，係「國立台中啟聰學校」設立地址，
      此有網路查詢資料附於原審卷可稽，且抗告人所提出之綜
      合所得稅各類所得資料清單，其中一筆所得「中華殯葬教
      育學會」亦係設址於此。又依抗告人提出之「育達商業技
      術學院薪資明細表（苗栗縣造橋鄉○○村○○路168號）
      」、「亞洲大學聘書（台中縣霧峰鄉○○路500號）」、
      「樹人醫護管理專科學校聘書（高雄縣路竹鄉○○路452
      號）」，抗告人僅係在上開學校任講師、兼任講師而已，
      並非長期任職。且依抗告意旨所述：抗告人現亦為國立彰
      化師範大學研究所博士班學生，其主要活動範圍及居住處
      所確位於中部地區云云。惟上開學校散落在數個不同法院
      轄區，無從憑以認定抗告人有設定住所於本院轄區之意。
      再依抗告人所寄欲與最大債權銀行進行前置協商之存證信
      函寄件人聯絡處，又係載為「台中市○區○○路4段208-1
      號12樓-1」，亦非「台中市○○路1號」所稱久住之住所
      ，更何況該址又係「國立台中啟聰學校」之設址處所，有
      如前述。依前開事實，實難認抗告人有久住之意思居住於
      「台中市○○路1號」。
（二）抗告人之戶籍係設於「台北縣淡水鎮○○街41之2號」（
      香港入境設籍），且其所欲保全處分即「主要財產」係坐
      落台北縣淡水鎮○○段米市小段3-1、3-6、3-7、3-8、3-
      9、3-10、3-11、4-5、4-6、4 -8地號土地及同段122建號
      即門牌號碼台北縣淡水鎮○○街188之4號4樓之建物，並
      非在本院管轄區域（若更生方案無法獲致債權人會議可決
      、或法院逕予認可，而須進入清算程序，則必須就不動產
      進行變價程序，自應由不動產所在地法院管轄，否則將徒
      增困擾）。又抗告人主要往來銀行「世華聯合商業銀行忠
      孝分行」，係設於台北市○○○路○段293號；抗告人聲請
      之財團法人金融聯合徵信中心當事人綜合信用報告--債務
      人清理條例前置協商專用債權人清冊之「戶籍地址」、「
      通訊地址」及台灣士林地方法院拍賣債務人所有不動產之
      送達地址均為「台北縣淡水鎮○○街41之2號」；抗告人
      所經營之「水鄉文化工作室」，係設於「台北縣淡水鎮○
      ○街188之4號4樓」（上開不動產所在地），此有抗告人
      提出之95、96年度綜合所得稅各類所得資料清單、財政部
      台灣省中區國稅財產歸屬資料清單、土地登記謄本、建物
      登記謄本、台灣士林地方法院民事執行處97年10月31日士
      院木97執秋字第28915號通知在卷可稽。再參酌抗告人所
      列日常生活必要支出清單之家中水電費收據址均係「台北
      縣淡水鎮○○街188之4號4樓」，而非「台中市○○路1號
      」。抗告人所列日常生活必要支出清單之汽車使用牌照稅
      、燃料稅、地價稅、房屋稅繳稅證明收件人地址亦係載明
      「台北縣淡水鎮○○街41之2號」，顯見抗告人生活重心
      、主要財產均係在「台北縣淡水鎮」，並非其所稱以久住
      之意思居住於台中地區，堪以認定。
（三）綜上所述，本件抗告人之戶籍設於台北縣淡水鎮○○街41
      之2號，再綜合前揭客觀之一定事實，足以認定抗告人住
      所設於台灣士林地方法院轄區之台北縣淡水鎮上址。原審
      依前揭規定，依職權將本件更生之聲請移送台灣士林地方
      法院，經核於法並無違誤。抗告意旨猶執前詞，指摘原裁
      定不當，求予廢棄發回，為無理由，應駁回其抗告。
三、據上論結，本件抗告為無理由，依消費者債務清理條例第15
    條、民事訴訟法第495條之1第1項、第449條第1項、第95條
    、第78條，裁定如主文。
中    華    民    國    98    年    3     月    5     日
                  民事第三庭    審判長法  官  林洲富
                                      法  官  曹宗鼎
                                      法  官  黃渙文
上為正本係照原本作成。
本件不得再抗告。
中    華    民    國    98    年    3     月    5     日
                                      書記官  陳淑華


司法院資訊處製作；財團法人民間司法改革基金會備份。
